【裁判字號】    91,上訴,6
【裁判日期】    920123
【裁判案由】    因偽造貨幣案件
【裁判全文】
福建高等法院金門分院刑事判決                        九十一年度上訴字第六號
    上  訴  人
    即  被  告  甲○○
                莊金蓉
    右二人共同
    選任辯護人  沈炎平律師
右上訴人因偽造貨幣案件，不服福建金門地方法院九十年度訴字第三七號，中華民國
九十一年五月二十一日第一審判決（起訴案號：福建金門地方法院檢察署九十年度偵
字第三五０號），提起上訴，本院判決如左：
    主  文
原判決撤銷。
甲○○、莊金蓉共同收受後方知為偽造之通用紙幣而仍行使，各處罰金肆仟伍佰元，
如易服勞役，均以參百元折算壹日。扣案偽造之新台幣仟元紙幣肆張，沒收。
    事實
一、甲○○為國泰人壽保險股份有限公司之保險業務員，於民國九十年間某日，收受
    不詳客戶所繳納之保險費，發現其中有偽造之新台幣（下同）千元鈔票四張，不
    甘損失，乃與莊金蓉共同基於行使偽造千元通用紙幣之犯意聯絡，於九十年八月
    二十七日晚上九時三十分許，由甲○○騎乘WZL-495 號機車搭載莊金蓉前往金門
    縣金城鎮○○路一四六巷二十號「天一貢糖店」，由甲○○在外把風，莊金蓉則
    進入「天一貢糖店」購買價值一百元之貢糖二包，持偽造之一千元鈔票向店員李
    湘君付款行使，使不知情的李湘君找回九百元。嗣甲○○、莊金蓉復至「天王貢
    糖店」，仍由甲○○在外把風，莊金蓉則進入店內向孫亞芳購買價值一百元之麵
    線，莊金蓉又持偽造之一千元鈔票付款，經孫亞芳即時察看發現係偽鈔，而未得
    逞。莊金蓉即另以一百元真鈔換回該一千元偽鈔，孫亞芳並連絡李湘君將莊金蓉
    之前行使之偽造一千元紙鈔帶至「天王貢糖店」，由莊金蓉另以一千元真鈔換回
    ，甲○○、莊金蓉即迅速離去。經孫亞芳、李湘君報警處理後，為警循線在金門
    縣金城鎮○○○路九十巷三弄十一號甲○○、莊金蓉居住處所，當場由甲○○身
    上起出扣案之偽造仟元紙幣四張。
二、案經金門縣警察局移送福建金門地方法院檢察署檢察官偵查起訴。
    理  由
一、訊據被告甲○○、莊金蓉，直承有於右揭時地由甲○○騎乘機車搭載莊金蓉持上
    開偽造之千元鈔票至「天一貢糖店」向李湘君購買貢糖、至「天王貢糖店」向孫
    亞芳欲購買麵線，惟均否認有行使偽造通用紙幣之犯行，被告甲○○辯稱：我在
    國泰人壽公司擔任業務員，每月經手的保費二十餘萬元，我沒辦法分辨出偽鈔，
    當天騎摩托車載莊金蓉去買貢糖，但我都沒有進去買，我的錢是真的，不知道是
    偽鈔云云；被告莊金蓉辯稱：我是拿真鈔購物，不知道用來向「天一貢糖店」買
    貢糖、向「天王貢糖店」買麵線的鈔票是偽鈔，因為機車是向別人借的，且有購
    買其他物品，所以由甲○○在外看顧，並非把風云云。
二、經查：
（一）、被告莊金蓉於警訊時業已供承：「我於九十年八月二十七日二十時許，由甲
        ○○駕駛屋主所有機車附載我到金城市區購買東西．．．我負責購買物品，
        甲○○負責看機車，當天晚上我拿了偽鈔壹仟元向天一貢糖店購買兩盒綜合
        貢糖共花費台幣壹佰元，他找我零錢九百元，之後我們去逛街又到另外一家
        天王貢糖店購買麵線兩盒，共花費台幣壹佰元，我又拿了偽鈔壹仟元券一張
        要付款，被老闆娘識破是假鈔，之後我才拿了一張真鈔跟他換，並收回假鈔
        。老闆娘又稱：剛才我們到天一貢糖店購買東西所用的仟元券也是假鈔，之
        後我也還一張真的仟元鈔給老闆娘。」「當天總共帶了四張假仟元鈔去購物
        ，共用去了二張仟元鈔，因被老闆發現，所以又被換回來。」「因為錢都是
        由甲○○在保管，我要購買物品都是要向甲○○拿。」「（你們這次使用假
        仟元購物，兩人分工為何？）我負責購物，甲○○負責看車。」（見九十年
        八月二十八日警訊筆錄）依被告莊金蓉上開供詞，被告二人就上開行使偽造
        千元通用紙幣之犯行，有犯意聯絡及行為分擔，已甚顯然。
（二）、參以證人李湘君於警訊時證稱：「我是在九十年八月二十七日晚上二十一時
        三十分，於金門縣金城鎮○○路一四六巷二十號「天一貢糖」店內看櫃檯，
        被一位不知名之中年婦女以一張仟元鈔向我詐騙．．．她是以購買貢糖為由
        ，當時她手上持兩張仟元鈔，向我購買貢糖，金額為壹佰元，她就以仟元鈔
        讓我找錢，利用假鈔換取真鈔詐騙我。．．．外面另有一婦女在前方駕駛
        WZL-495 號輕機車，在前方接應犯嫌，他們應該是共犯．．．」（見九十年
        八月二十七日警訊筆錄）另證人孫亞芳於警訊時亦證稱：「因為有位中年婦
        人至我位於金城鎮○○路之天王貢糖店消費，且持用偽鈔．．．我看是偽鈔
        ，便跟中年婦人說這張仟元鈔好像是假鈔，他便又換一張真鈔。」（見九十
        年八月二十七日警訊筆錄）「我是有到我親戚天一貢糖店那邊看到甲○○等
        人在購物，之後約十分鐘我返回天王貢糖店後，該甲○○等人轉向我店內購
        物，所以我非常清楚。」（見九十年八月二十八日警訊筆錄）於檢察官偵查
        中復證稱：「當天我剛好在天一，回去時剛好那人又到我貢糖店，買一百元
        ，拿一千元給我找，我心裡怪怪的，他剛才在天一有找零錢，為何又拿一千
        元找零錢，我就注意這一千元，是我跟他說這一張是假，他就拿一百元付給
        我．．．」（見九十年九月二十五日訊問筆錄）被告莊金蓉於「天一貢糖」
        店、「天王貢糖」店消費額僅各一百元，竟分別拿出一千元偽鈔行使欲找回
        真鈔，其等行使偽造千元通用紙幣之犯行，尤為昭然。
（三）、被告甲○○、莊金蓉雖均辯稱：伊等無法分辨鈔票之真偽，不知所行使之仟
        元紙鈔係屬偽造云云。惟查，告莊金蓉、甲○○二人就上開行使偽造千元通
        用紙幣之犯行，有犯意聯絡及行為分擔，已如前述，而被告莊金蓉於「天一
        貢糖」店、「天王貢糖」店消費額僅各一百元，竟分別拿出一千元偽鈔行使
        欲找回真鈔，顯有以假亂真、以大額假鈔找回小額真鈔之意思，自足認其等
        有行使偽造千元通用紙幣之犯行。參以被告莊金蓉案發時，身上既尚有一百
        元之真鈔，其於選購「天王貢糖」店價值一百元之物品時，竟不以小額之一
        百元鈔支付，而仍持大額之一千元偽鈔支付，其以大額假鈔找回小額真鈔意
        思，尤為顯然，所辯：伊等無法分辨鈔票之真偽，不知所行使之仟元紙鈔係
        屬偽造云云，應無足取。
（四）、扣案之仟元偽鈔四張，係於案發翌日（即九十年八月二十八日）上午十許時
        ，由金門縣警察局警員王志仁、劉華泰持搜索票，於被告二人借宿的案外人
        廖淑傑家中，在被告甲○○之皮夾內查獲之事實，已據被告甲○○、莊金蓉
        供承無訛，復經證人即警員王志仁、劉華泰於原審到庭結證明確（見原審九
        十一年五月七日審判筆錄）。上開一千元紙鈔四張，經送台灣銀行金門分行
        鑑定結果，皆偽貼折光變色窗式安全線數字１０００，非變色油墨，其中
        GQ544670UA二張號碼重複，確係偽造，亦有台灣銀行金門分行九十一年三月
        二十六日銀金字第○九一三八○○八六七一號函在卷可稽（附原審卷七十九
        頁）。雖證人李湘君、孫亞芳於原審證稱：「不太像當天被告所使用之假鈔
        ，當天他們所使用的偽鈔上防偽線有像篆體一樣的圈圈，但法官提示給我們
        看的鈔票上並沒有。」，與事實固有出入，惟證人李湘君於案發之九十年八
        月二十七日，在警訊中稱：犯嫌所持用之偽鈔中間紫色浮水線部分真鈔有打
        印１０００字樣，偽鈔沒有打印１０００字樣等語；證人孫亞芳於同日亦稱
        ：我順便向日光燈照一下，結果發現鈔票虛線內沒有寫一千元等語，核與扣
        案之偽鈔上均無「１０００」字樣的情形相符，且證人李湘君、孫亞芳於警
        訊中均未提及被告莊金蓉所行使之偽鈔有「像篆體一樣的圈圈」之特徵，再
        徵諸證人二人於九十一年三月五日在原審受訊問時，距案發之日已相隔六個
        多月，證人李湘君、孫亞芳二人亦均證稱：時間隔久了，有些不太記得等語
        ，可證知應以其二人於警訊中所為之證述，與案發之時間最為接近，當較可
        採。此外，被告莊金蓉於警訊中供承：「當天總共帶了四張假仟元鈔去購物
        ，共用去二張仟元鈔，因被老闆娘（指證人孫亞芳）發現所以又被換回來。
        」可知被告莊金蓉所帶去的四張仟元偽鈔，其中二張在行使後經證人孫亞芳
        換回，四張仟元偽鈔並未在繼續使用。另由證人王志仁證稱：扣案偽鈔是從
        被告甲○○的皮夾內請她將鈔票拿出來等語，可知扣案之四張偽鈔，確係被
        告所欲使用之四張偽鈔，足認扣案之偽鈔即被告二人向證人李湘君、孫亞芳
        所共同行使的偽鈔。綜上所述，被告二人之辯解均不足採信，本件事證已臻
        明確，被告甲○○、莊金蓉之犯行，均堪認定。
三、按刑法第一百九十六條第一項之行使偽造紙幣罪，以明知係偽造之紙幣，故意收
    受後冒充真幣行使為構成要件，如其收受之初並不知係偽造，嗣後發覺因不甘受
    損失而仍行使者，則其情節較輕，同條第二項另設有專科罰金之規定，與第一項
    之行使偽幣罪有別（最高法院二十七年上字第四二九號判例意旨參照）。本件並
    無任何積極證據，足以證明被告甲○○、莊金蓉明知上開四張千元紙幣係屬偽造
    而故意由他人收受之行為。惟被告甲○○係國泰人壽保險股份有限公司之保險業
    務員，每月收受多筆客戶所繳納之保險費，有其所提出之國泰人壽保險公司應收
    保費明細表影本多紙在卷足憑，參以其所持有之仟元偽鈔僅有四張，自以係收受
    不詳客戶所繳納之保險費，發現其中有偽造千元鈔票四張，不甘損失而仍行使，
    較為可採（至於被告莊金蓉雖曾於警訊時言及上開偽造之千元鈔票四張係甲○○
    撿到云云，惟係其個人片面之詞，尚難據以認定）。核被告甲○○、莊金蓉所為
    ，係犯刑法第一百九十六條第二項收受後方知悉為偽造之通用紙幣而行使罪。檢
    察官認被告甲○○、莊金蓉，係犯同法條第一項之行使通用紙幣罪，起訴法條尚
    有未洽，應予變更。被告甲○○、莊金蓉二人有犯意聯絡及行為分擔，為共同正
    犯。至於被告莊金蓉雖於「天王貢糖」店購買麵線一百元而拿出一千元偽鈔行使
    ，惟由該店登時發覺為偽造，則其行使該偽鈔，尚屬未遂，自難論以刑法第一百
    九十六條第二項之罪（最高法院二十年上字第一九一一號判例意旨參照）。又被
    告等行使偽造紙幣，本含有詐欺性質，不再以詐欺罪論擬（最高法院二十九年上
    字第一六四八號判例意旨參照）。
四、原審認被告甲○○、莊金蓉罪證明確，予以論罪科刑，固非無見。惟被告甲○○
    、莊金蓉所為係犯刑法第一百九十六條第二項收受後方知悉為偽造之通用紙幣而
    行使罪，原審論以同條第一項之行使偽造紙幣罪，容有未洽。被告甲○○、莊金
    蓉上訴意旨，未指摘及此，其否認犯罪，指摘原判決不當，雖無理由，惟原判決
    既有可議，自應由本院予以撤銷改判。爰審酌被告甲○○、莊金蓉行使偽造之鈔
    票，足以擾亂金融交易秩序，惟所行使之數額僅二千元，復旋即被發現查獲，所
    生實際損害不大，及其犯罪之動機、目的、手段、所生危害、犯罪後之態度等一
    切情狀，量處如主文第二項所示之刑，並諭知易服勞役之折算標準，扣案之偽造
    通用紙幣壹仟元券四張，併依刑法第二百條之規定宣告沒收。
據上論斷，應依刑事訴訟法第三百六十九條第一項前段、第三百六十四條、第二百九
十九條第一項前段、第三百條，刑法第一百九十六條第二項、第二十八條、第二百條
、第四十二條第二項，罰金罰鍰提高標準條例第一條前段、第二條，判決如主文。
本案經檢察官楊秀蘭到庭執行職務。
中      華      民      國    九十二    年      一      月    二十三    日
                                福建高等法院金門分院刑事庭
                                    審判長法  官  陳  中  和
                                          法  官  蔡  彩  貞
                                          法  官  李  行  一
右正本證明與原本無異。
被告不得上訴；檢察官如不服本判決，應於收受送達後十日內向本院提出上訴書狀，
其未表明上訴理由者，並應於提出上訴後十日內向本院補提理由書狀（均須按他造當
事人之人數附繕本）。
中      華      民      國    九十二    年      二      月      十      日
                                          書記官  李  麗  鳳
附錄：本判決論罪科刑法條全文：
刑法第一百九十六條第二項
收受後方知為偽造、變造之通用貨幣、紙幣、銀行券，而仍行使或意圖供行使之用而
交付於人者，處五百元以下罰金。


司法院資訊處製作；財團法人民間司法改革基金會備份。
